臺灣高等法院刑事判決　　　　　　　　　　　　　　九十一年度上更(二)字第七二號
　　上　訴　人
　　即　被　告　乙○○
右上訴人即被告因違反稅捐稽徵法等案件，不服臺灣士林地方法院八十五年度訴字第
一一七二號，中華民國八十六年一月十六日第一審判決（起訴案號：臺灣士林地方法
院檢察署八十五年度偵字第二九二四、五四九六號）提起上訴及臺灣板橋地方法院檢
察署移送併案審理（八十六年度偵字第六三三五號），經本院判決後，由最高法院第
二次發回更審，本院更為判決如左：
    主  文
原判決撤銷。
乙○○商業負責人為納稅義務人，以不正當方法逃漏稅捐，處有期徒刑參月，如易科
罰金，以參佰元折算壹日。又公司負責人以不正當方法逃漏稅捐，處有期徒刑參月，
如易科罰金以參佰元折算壹日。應執行有期徒刑伍月，如易科罰金以參佰元折算壹日
。
    事  實
一、乙○○係納稅義務人宏巨土木工程行（設於台北市○○區○○街八十五巷二十三
    號，已於民國（下同）八十四年七月三十一日註銷營業）之負責人，為從事業務
    之人，並為該納稅義務人之代表人，明知丙○○於八十二年間並未受僱在該工程
    行工作，伊為圖逃漏該工程行之營利事業所得稅，竟先後接續在其業務上所作成
    之文書即綜合所得稅所得扣繳及免扣繳憑單上，虛偽登載丙○○於八十二年間領
    有新台幣（下同）十五萬元之薪資所得，及在其業務上作成之文書即該工程行八
    十二年度營利事業所得結算申報書，將該薪資金額列為該工程行之營業成本，而
    於八十三年間持向台北市國稅局申報，以此不正方法逃漏宏巨土木工程行八十二
    年度營利事業所得稅三萬七千五百元，足生損害於稅捐稽徵機關對於稅捐課徵之
    正確性及丙○○之權益。
二、乙○○嗣成立漢倫企業有限公司（以下簡稱漢倫公司，設台北縣板橋市○○街一
    六０之三號四樓），為納稅義務人之該公司之代表人，為從事業務之人，為圖逃
    漏該公司八十三年度營利事業所得稅，明知趙金、葉崇華、甲○○、洪銘儷、
    徐心孚、谷家榮、巫厚誼、蔡芳蘭、陳俊源、杜林儉、杜富榮、柳文豐、柳林秀
    蓮、林聲得、吳火龍、賴克定、楊坤山、朱彩雲、謝鳳珠、楊文啟、徐秀珠等廿
    一人，於八十三年間，並未受僱在漢倫公司工作，竟先後接續在其業務上所作成
    之文書即綜合所得稅所得扣繳及免扣繳憑單上，虛偽登載楊文啟於八十三年間領
    有十萬元薪資所得，及其餘二十人於該年度各領有十五萬元之薪資所得，並接續
    在其業務上作成之文書即該公司八十三年度營利事業所得結算申報書，將各該薪
    資虛列為該公司之營業成本，於八十四年間持向台灣省北區國稅局台北縣分局申
    報，以此不正方法逃漏漢倫公司八十三年度營利事業所得稅三十二萬八千七百六
    十四元，足生損害於稅捐稽徵機關對於稅捐課徵之正確性及趙金等廿一人之權
    益。
三、案經被害人趙金等訴由台灣士林地方法院檢察署檢察官偵查起訴，及由台灣板
    橋地方法院檢察署移送併案審理（八十六年度偵字第六三三五號）。
    理  由
一、訊據上訴人即被告乙○○固坦承於前揭時間，有制作上開各被害人向伊所擔任負
    責人或代表人之宏巨土木工程行、漢倫公司領有薪資所得之扣繳及免扣繳憑單，
    並作為營業成本，據以制作營利事業所得結算申報書等情不諱，惟矢口否認有上
    開以不正方法逃漏稅捐或業務登載不實之犯行，辯稱：伊並非故意逃漏稅捐，因
    伊工程均發包予小包商承做，當時伊手上工程很多，而領取工資之資料均係由小
    包商陳文龍所交付，伊不知內容有不實云云。
二、惟查：
    （一）右開事實，業據被害人丙○○、趙金、葉崇華、甲○○、洪銘儷、徐心
    孚、谷家榮、巫厚誼、蔡芳蘭、陳俊源、杜林儉、杜富榮、柳文豐、柳林秀蓮、
    林聲得、吳火龍、賴克定、楊坤山、朱彩雲、謝鳳珠、楊文啟、徐秀珠等敘述至
    詳，並有被害人等提出經稅捐稽徵機關核定之綜合所得稅核定通知書、綜合所得
    稅核定稅額繳款書、各類所得扣繳及免扣繳憑單等影本在卷可按。
    （二）雖被告以上情置辯，並提出陳文龍所具切結書及工資表為據，惟查檢察官
    於偵查中就切結書上所載陳文龍身分證統一編號函請有關警察機關查詢，據覆並
    無其人，且依址傳喚陳文龍結果，亦無從送達，有卷附函查送達資料在卷為憑。
    且被告迄今仍無法提出陳文龍之確切資料供本院傳訊到庭加以訊問，已無法為其
    作有利之證明。
    （三）被害人丙○○於偵查中供稱伊係慶毓實業股份有限公司總經理，自八十年
    四月到職，未曾變動，有在職證明書在卷可按（參見臺灣士林地方法院檢察署八
    十五年度偵字第二九二四號卷第一四頁），被告復供認並不認識丙○○，又未能
    提出工資表為憑，自難徒憑空言率予採信。
    （四）被告於偵查中供認：「我為了使用發票關係才成立公司，陳文龍向我領的
    工程款因為也要報稅，．．．陳某才拿這些人頭資料來申報，我也是將陳某所提
    出之名冊，當作我公司員工來申報，實際上陳某並未僱用到六、七十名工人，實
    際上只有二、三十名工人」、「是為了減輕稅負，才拿陳文龍提出之不實資料來
    申報」，「八十五年偵字第二九二四號案（即事實欄第一項虛報丙○○薪資部分
    ），也是以虛報工資方式來申報」等語（參見八十五年度偵字第五四九六號偵查
    卷附八十五年八月九日訊問筆錄，第六一頁反面、第六十二頁）。足證被告就該
    項工資資料內容不實，已有足夠之認識。再查，被告身為前揭商號之負責人或公
    司之代表人，縱無法明確精準地掌握伊所負責施作工程之員工人數，衡情當能約
    略知悉。另查除非被告故意以陳文龍所提供之人頭，用以製作不實之報稅資料，
    因而逃漏稅捐，否則斷無可能在陳文龍未僱請適當數額人員到場工作，仍照常給
    付薪資予陳文龍之理。是被告所辯不知小包商陳文龍所提供工資表內容不實云云
    ，無非卸責之詞，無足採信。
   （五）至事實欄第二項部分，被告就漢倫公司八十三年度營利事業所得結算申報
    後，雖提出薪資更正明細表向台灣省北區國稅局台北縣分局申請更正，略謂：「
    本公司於八十四年一月廿八日申報八十三年度各類所得資料，其中薪資部分，因
    經辦人疏忽，將蕭有福等本公司關係企業員工薪資列報為本公司薪資費，擬提請
    更正」云云，然其虛偽申報之逃漏行為業已完成，自難以事後更正之行為解免其
    罪責之成立。
    （六）被告堅詞否認明知陳文龍所提出之工資表有偽造情事，且伊於檢察官偵查
    中供稱：「陳某（指陳文龍）才拿這些人頭資料來申報」等語，是以被告在伊主
    觀認知中，因認陳文龍所提出之工資表係屬知情並已同意擔任人頭之資料，故亦
    未必知悉該工資表內容有偽造情事，自難認定伊有行使偽造文書之故意，附此敘
    明。
    （七）被告為宏巨土木工程行獨資經營之負責人，為伊所自承，該工程行並已於
    八十四年七月三十一日註銷營業，有財政部台北市國稅局八十五年一月十四日
    財北國稅審參字第八五００一六０五號函影本在卷可按，被告於行為時，自為商
    業登記法所規定之商業負責人。再被告亦係漢倫公司負責人，亦有台灣省政府建
    設廳所檢送之公司設立登記事項卡可憑。
    （八）被告虛報丙○○薪資十五萬元，計逃漏宏巨土木工程行八十二年度營利事
    業所得稅三萬七千五百元，又虛報事實欄第二項所列被害人趙金等廿一人薪資
    ，計逃漏漢倫公司八十三年度營利事業所得稅二十九萬一千二百六十四元，有財
    政部台北市國稅局及財政部台灣省北區國稅局台北縣分局覆函各乙件在卷可憑。
    綜上，本件事證明確，被告犯行堪以認定。
三、按八十四年五月十九日修正前之商業會計法第六十六條商業負責人，主辦及經辦
    會計人員，有左列各款情事之一者，處五年以下有期徒刑拘役或一萬元以下罰金
    ：一以明知為不實之事項，而填製會計憑證或記入帳冊者。二故意使應保存之會
    計憑證帳簿報表滅失毀損者。三意圖不法之利益，而變造會計憑證，帳簿報表內
    容，或撕毀其頁數者。該條文於八十四年五月十九日經修正公布為商業會計法第
    七十一條，條文內容亦變更為：「商業負責人、主辦及經辦會計人員或依法受託
    代他人處理會計事務之人員有左列情事之一者，處五年以下有期徒刑、拘役或科
    或併科新台幣十五萬元以下罰金：一、以明知為不實之事項，而填製會計憑證或
    記入帳冊者。二、故意使應保存之會計憑證、帳簿報表滅失毀損者。三、意圖不
    法之利益而偽造、變造會計憑證、帳簿報表內容或撕毀其頁數者。四、故意遺漏
    會計事項不為記錄，致使財務報表發生不實之結果者。五、其他利用不正當方法
    ，致使會計事項或財務報表發生不實之結果者。」又按最高法院八十五年度台上
    字第三一四五號判決要旨闡謂：「修正前商業會計法第六十六條第一款以明知為
    不實之事項，而填製會計憑證或記入帳冊之罪，原即含有業務上登載不實之本質
    ，原判決既依該條款論處丁寂泉、方安楚罪刑，即不應再論以刑法第二百十六條
    第二百十五條行使業務上登載不實文書罪，原判決仍論被告等犯該項罪名，其適
    用法則亦屬不當。」等語。經按「商業會計法第七十一條第一款（修正前為第六
    十六條第一款）所指之帳冊，係指商業依法所應設置之帳簿而言，帳簿使用前應
    送主管稽徵機關登記、驗印，如商業所登載使用者，非上述依法設置之帳簿，而
    係一般簿冊，縱有不實，自應成立其他罪名。」（最高法院八十五年度台上字第
    二０八二號判決參照）又按營利事業填報「各類所得扣繳暨免扣繳憑單」，係附
    隨其業務而製作，不得謂非業務上所掌之文書，最高法院七十年九月二十一日第
    九次刑事庭會議決議可資參照；而「各類所得扣繳暨免扣繳憑單」係商業本身有
    權自行製存，用以證明支薪及代扣或免扣所得稅事項之經過而為造具記帳憑證所
    根據之憑證，核屬商業會計法所定之內部原始商業「會計憑證」，有最高法院八
    十七年台上字第五六七號判決亦可憑參。又按營利事業所得稅結算申報書，亦應
    為內部原始商業「會計憑證」之一種。另按商業會計法第六十六條第一款商業負
    責人以明知為不實之事項而填製會計憑證或記入帳冊罪為刑法第二百十五條業務
    上登載不實罪之特別處罰規定，依法條競合關係，應優先適用商業會計法第六十
    六條第一款規定處斷。」（最高法院九十年度上訴字第八五０號判決參照）經查
    本件被告虛偽登載八十二年度丙○○各類所得扣繳暨免扣繳憑單及宏巨土木工程
    行八十二年度營利事業所得結算申報書，持向稅捐稽徵機關申報，因而逃漏該工
    程行八十二年度營利事業所得稅，係犯行為時之商業會計法第六十六條第一款之
    罪及稅捐稽徵法第四十七條第三款、第四十一條以不正當方法逃漏稅捐罪。另就
    事實欄第二項所為，係犯行為時之商業會計法第六十六條第一款之罪及稅捐稽徵
    法第四十七條第一款、第四十一條以不正當方法逃漏稅捐罪。其（行使）業務上
    登載不實文書之低度行為為違反商業會計法第六十六條第一款之高度行為所吸收
    ，不另論罪。又被告分別基於一個逃漏宏巨土木工程行八十二年度營利事業所得
    稅及逃漏漢倫公司八十三年度營利事業所得稅之犯罪決意，分別先後在其會計憑
    證即所得扣繳及免扣繳憑單及營利事業所得結算申報書上為虛偽不實之登載，被
    害法益亦為同一，均成立接續犯，而為實質上一罪。被告行為後之八十四年五月
    十九日，原商業會計法第六十六條經修正公布為現行之商業會計法第七十一條，
    比較新舊之規定，以修正前之規定較有利於被告，依刑法第二條第一項但書之規
    定，自應適用修正前之規定加以論處。所犯修正前商業會計法第六十六條第一款
    之罪與以不正當方法逃漏稅捐罪，二罪間有方法目的之牽連關係，應從一重之以
    不正當方法逃漏稅捐罪論處。又被告係宏巨土木工程行負責人，為商業登記法所
    規定之商業負責人，其逃漏宏巨土木工程行八十二年度營利事業所得稅，與其擔
    任漢倫公司負責人，逃漏漢倫公司八十三年度營利事業所得稅部分，二犯罪行為
    所涉逃漏稅捐之主體不同，時間亦非相近，且稅捐稽徵法第四十七條第一款之規
    定係將納稅義務人之公司之責任，基於刑事政策之考量，於其應處徒刑之範圍，
    轉嫁於公司之負責人，受罰之公司負責人，乃屬「代罰」之性質，是被告逃漏宏
    巨土木工程行與漢倫公司之營利事業所得稅，並無所謂基於概括犯意可言，自不
    成立連續犯，而應予分論併罰。
三、原審予以論罪科刑，固非無見。惟查原判決就前開二逃漏稅捐行為論以連續犯，
    揆諸上開說明，已有不當。且原判決就漢倫公司部分，僅就被害人甲○○、趙金
    及葉崇華部分為審酌，對於其餘被害人洪銘儷等部分（為起訴效力所及，經檢
    察官移送併案審理）未及併予審理，亦有未洽。另查修正前商業會計法第六十六
    條第一款以明知為不實之事項，而填製會計憑證或記入帳冊之罪，原即含有業務
    上登載不實之本質，即不應再論以刑法第二百十六條、第二百十五條行使業務上
    登載不實文書罪，原判決仍論被告等犯該項罪名，其適用法則亦屬不當。被告上
    訴意旨，否認有逃漏稅捐之意圖云云，雖無理由，惟查原判決既有上開可議，即
    屬無可維持，應由本院將原判決撤銷，另為適當之判決。爰審酌被告犯罪之動機
    、目的、手段、犯罪所生之損害及犯後態度等一切情狀，量處如主文第二項所示
    之刑。按被告行為後，中華民國刑法第四十一條業於民國九十年一月四日修正，
    同年月十日經總統公布施行，修正後刑法第四十一條第一項規定：「犯最重本刑
    為五年以下有期徒刑以下之刑之罪，而受六個月以下有期徒刑或拘役之宣告，因
    身體、教育、職業、家庭之關係或其他正當事由，執行顯有困難者，得以一元以
    上三元以下折算一日，易科罰金。但確因不執行所宣告之刑，難收矯正之效，或
    難以維持法秩序者，不在此限。」，第二項規定：「併合處罰之數罪，均有前項
    情形，其應執行之刑逾六月者，亦同」；同法施行法第三條之一第一項規定：「
    刑法第四十一條之規定，中華民國九十年一月四日刑法修正施行前已裁判確定之
    處罰，未執行或執行未完畢者，亦適用之。」同條文第二項規定：「未諭知得易
    科罰金之處罰者，亦同。」。被告行為後，刑法第四十一條有變更，修正前刑法
    第四十一條僅規定：「因身體、教育、職業或家庭之關係，執行顯有困難」，而
    修正後刑法第四十一條第一項前段規定「因身體、教育、職業、家庭之關係或其
    他正當事由」，經比較新舊法，修正後刑法第四十一條第一項前段得斟酌易科罰
    金之標準較為寬廣，比較有利於行為人，爰依刑法第二條第一項前段之規定，適
    用裁判時之法律，並分別諭知易科罰金之折算標準，以符法制。並定其應執行之
    刑及諭知易科罰金之折算標準以示懲儆。
四、移送併辦意旨另以：被告明知被害人楊正漢於八十三年間並未在漢倫公司工作領
    取薪資，竟虛報其領有薪資十五萬元，因認被告此部分亦涉有前開犯嫌云云。惟
    查：該移送併辦部分，經楊正漢提出告訴後，業經台灣板橋地方法院檢察署檢察
    官認定犯罪嫌疑不足，於八十五年七月三十日處分不起訴確定在案（八十五年度
    偵字第五四０二號），有不起訴處分書在卷可稽（參見臺灣板橋地方法院檢察署
    八十六年度偵字第六三三五號卷第七四頁至第七六頁）。乃台灣士林地方法院檢
    察署檢察官對本件被告乙○○於八十五年十月二十一日提起公訴（八十五年度偵
    字第二九二四號、第五四九六號），並未敘及對被害人楊正漢部分有刑事訴訟法
    第二百六十條所列情形，尚難認定被告涉有此部分犯罪，自屬無從併案審理，附
    此敘明。
五、據上論斷，應依刑事訴訟法第三百六十九條第一項前段、第三百六十四條、第二
    百九十九條第一項前段，稅捐稽徵法第四十七條第一款、第三款、修正前商業會
    計法第六十六條第一款、第四十一條，刑法第十一條前段、第二條第一項前段但
    書、第五十五條、第四十一條第一項前段、第五十一條第五款，罰金罰鍰提高標
    準條例第一條前段、第二條，判決如主文。
本案經檢察官郭文東到庭執行職務。
中      華      民      國    九十一    年      四      月      九      日
                                臺灣高等法院刑事第九庭
                                    審判長法  官  李  文  成
                                          法  官  官  有  明
                                          法  官  周  盈  文
右正本證明與原本無異。
如不服本判決應於收受送達後十日內向本院提出上訴書狀，其未敘述上訴之理由者並
得於提起上訴後十日內向本院補提理由書（均須按他造當事人之人數附繕本）。
                                          書記官  余  姿  慧
中      華      民      國    九十一    年        四    月      九      日
附錄：本案論罪科刑法條全文
稅捐稽徵法
第四十一條：納稅義務人以詐術或其他不正當方法逃漏稅捐者，處五年以下有期徒刑
            、拘役或科或併科新台幣六萬元以下罰金。
第四十七條：本法關於納稅義務人、扣繳義務人及代徵人應處徒刑之規定，於左列之
            人適用之：
           一  公司法規定之公司負責人。
            二  民法或其他法律規定對外代表法人之董事或理事。
            三  商業登記法規定之商業負責人。
            四  其他非法人團體之代表人或管理人。
